臺灣橋頭地方法院刑事判決　　　　　　 109年度交易字第37號
公　訴　人　臺灣橋頭地方檢察署檢察官
被　　　告　葉夢森


選任辯護人　吳曉維律師（法扶）
上列被告因過失致死案件，經檢察官提起公訴（108年度偵字第6
280號），本院判決如下：
    主  文
葉夢森犯無駕駛執照駕車過失致人於死罪，處有期徒刑捌月。
    犯  罪  事  實
一、葉夢森未曾考領普通重型機車駕駛執照，於民國108年4月19
    日8時7分許，騎乘車牌號碼000-000號普通重型機車，沿高
    雄市仁武區鳳仁路由南往北方向行駛於慢車道右側路面邊線
    外之路肩上，行經同路段68號前時，本應注意變換車道時，
    應讓直行車先行，並應注意安全距離，而當時天候雨，日間
    自然光線，柏油路面濕潤、無缺陷或障礙物，視距良好，並
    無不能注意之情事，其竟疏未注意變換車道時，應讓直行車
    先行，並注意安全距離，仍為了閃避同向行駛在其前方路肩
    、往右側早餐店停靠之不詳車號機車，而貿然向左變換至慢
    車道；適有舒仲川騎乘車牌號碼000-000號普通重型機車，
    亦沿鳳仁路同向行駛於慢車道，駛至同路段68號前，欲超越
    葉夢森上開機車時，本應注意超越同一車道之前車時，應與
    前車左側保持半公尺以上之間隔超過，且應注意車前狀況及
    兩車並行之間隔，舒仲川亦疏未注意超車時，應與葉夢森上
    開機車保持半公尺以上間隔，亦未注意車前狀況及兩車並行
    之間隔，即貿然向左超越葉夢森上開機車，舒仲川於超車過
    程中因重心不穩而往左傾倒至外快車道，遭黃駿騰所駕駛、
    沿鳳仁路同向行駛於外快車道之車牌號碼000-00號曳引車右
    後輪輾壓，當場因顱骨開放性骨折及粉碎性骨折，胸肋骨骨
    折，雙上肢多處骨折，多處擦挫傷致多重創傷而死亡（葉夢
    森所涉肇事逃逸部分，及黃駿騰所涉過失致死部分，均經檢
    察官另為不起訴處分）。
二、案經舒仲川之父親舒詩瑾、母親游燕君訴由高雄市政府警察
    局仁武分局報告臺灣橋頭地方檢察署（下稱橋頭地檢署）檢
    察官偵查起訴。
    理  由
壹、程序部分：
一、本判決下列所引用被告以外之人於審判外之陳述，經本院提
    示後，檢察官、被告葉夢森及辯護人均同意作為證據，而本
    院審酌各該證據作成時之情況，核無違法不當或證明力明顯
    過低之瑕疵，亦認以之作為證據應屬適當，是依刑事訴訟法
    第159條之5第1項之規定，認均有證據能力。
二、本判決其餘憑以認定犯罪事實之非供述證據，查無違反法定
    程序取得之情，依同法第158條之4規定反面解釋，亦具證據
    能力。
貳、實體部分：
一、訊據被告固坦承其有於上開時、地，無照騎乘上開機車沿鳳
    仁路由南往北行駛於慢車道右側的車道，行經同路段68號前
    時，為閃避同向行駛在其前方路肩、往右側早餐店停靠之不
    詳機車，而向左行駛，適有被害人舒仲川騎乘機車同向行駛
    於慢車道，欲向左超越其機車時，因重心不穩而往左傾倒至
    外快車道，遭證人黃駿騰駕駛之上開曳引車右後輪輾壓而當
    場死亡之事實，惟矢口否認有何過失致死之犯行，辯稱：我
    不認為我是騎在路肩，那邊沒有路面標誌，我看前面的人這
    樣騎，我就跟著騎，且那邊常出車禍，我怕別人不好超車，
    才騎在最右邊沒有路面標誌的車道；我是臨時為了閃避前面
    要買早餐而臨停的那台機車，才稍微偏左一點行駛，我當時
    已經快撞到那台買早餐的機車，所以來不及看後照鏡，直接
    偏左；是舒仲川車速很快、超車不當，才導致事故發生，我
    跟他也沒有擦撞，我並無過失云云。惟查：
  ㈠上開犯罪事實，有相驗案件初步調查報告表、相驗屍體證明
    書、舉發違反道路交通管理事件通知單、道路交通事故現場
    圖、調查報告表㈠、㈡-1、刑案現場勘察報告、重要（重大
    ）交通事故通報單、相驗筆錄、橋頭地檢署檢驗報告書、檢
    察官勘驗筆錄、高雄市政府警察局仁武分局108年6月25日高
    市警仁分偵字第10871710100號函及所附DNA鑑定書、109年8
    月4日高市警仁分字第10972367700號函所附職務報告及相片
    黏貼紀錄表、高雄市政府交通局109年6月8日高市交交工字
    第10939839400號函、109年7月30日高市交交工字第109427
    07900號函及所附工程派工單、本院勘驗筆錄及附件各1份、
    公路監理電子閘門查詢結果2份、車輛詳細資料報表4份、行
    車紀錄器及路口監視器錄影光碟各1張、路口監視錄影畫面
    翻拍照片2張、行車紀錄器錄影畫面翻拍照片12張、現場照
    片67張在卷可佐（見警卷第1、2、25至38、43、44、47至15
    1頁；108年度相字第285號卷，下稱相卷，第7、33、35、37
    、97、131至138頁；108年度偵字第6280號卷，下稱偵卷，
    第23至35、43至46頁及證物袋內；109年度交易字第37號卷
    ，下稱交易卷，第53、67、71至77、97至101、103至107頁
    ）；而被害人舒仲川原行駛於鳳仁路慢車道，嗣重心不穩倒
    地而遭證人黃駿騰駕駛之曳引車輾壓之事實，亦據證人黃駿
    騰於警詢及偵查時、證人即目擊者邱世昌於偵查時證述明確
    （見警卷第3至8頁，相卷第99至103、113至115頁）。
  ㈡被告變換車道時，未注意應讓直行車先行，亦未注意安全距
    離，具有過失：
  ⒈按機車變換車道時，應讓直行車先行，並注意安全距離，道
    路交通安全規則第99條第1項第3款定有明文。被告雖未曾考
    領普通重型機車駕駛執照，然其於本院審理時供承：我平日
    都是騎機車代步，十幾年來上、下班都是騎機車，因識字不
    多，看不懂筆試而沒有去考駕照，但交通規則我都懂，我知
    道交通規則有規定變換車道時要讓直行車先行，並注意安全
    距離等語（見交易卷第323至324頁），可知被告對於上開注
    意義務之規定知之甚詳。
  ⒉被告騎乘之機車原行駛在路面最右側白實線的右側，於前方
    不詳車號之機車向右行駛時，為了閃避該車而向左往上開白
    實線偏移，一度行駛在上開白實線的左側，旋即車身又向右
    偏移，回到上開白實線的右側，持續向前直行，被害人舒仲
    川騎乘的機車則持續行駛在上開白實線左側，且越來越接近
    右前方之被告機車，被害人舒仲川騎乘之機車前輪接近被告
    機車後輪時，被害人舒仲川機車向左傾倒，有本院勘驗筆錄
    及附件1份在卷足憑（見交易卷第67、71至77頁），顯見被
    告確實有自路肩向左跨越白實線變換至慢車道，並導致同向
    行駛於慢車道之被害人舒仲川欲向左超越被告機車時，因重
    心不穩而往左傾倒至外快車道，嗣遭曳引車輾壓而死亡；被
    告亦於本院審理時自承：因為前面要買早餐的那台機車臨時
    停車，我才稍微偏左一點，確實有換一點點車道，我偏過去
    時沒看後照鏡等語（見交易卷第325頁），堪認被告變換車
    道時，並未禮讓直行之被害人舒仲川機車先行，亦未注意安
    全距離。
  ⒊案發時天候雨，日間自然光線，柏油路面濕潤、無缺陷或障
    礙物，視距良好，並無不能注意之情事，有道路交通事故調
    查報告表㈠1份及現場照片67張附卷可佐（見警卷第35、47
    至63頁），是被告並無不能注意之情事，然其仍疏未注意變
    換車道時，應讓直行車先行，並應注意安全距離，貿然自路
    肩向左變換至慢車道，足見其有過失；且依雙方機車原本行
    向，倘無被告貿然向左變換至慢車道之行為，則原行駛於慢
    車道之被害人舒仲川當不至於為了向左超越被告機車，導致
    重心不穩而往左傾倒至外快車道，最終遭曳引車輾壓而死亡
    ，是被告之過失行為與被害人舒仲川死亡結果間顯有相當因
    果關係。
  ⒋至於起訴書雖認為被告亦應注意除準備停車或臨時停車外，
    不得駛出路面邊線，其騎乘機車行駛於路肩之行為，亦有過
    失。惟查：
  ⑴按汽車在同向二車道以上之道路，除準備停車或臨時停車外
    ，不得駛出路面邊線或跨越兩條車道行駛，道路交通安全規
    則第98條第1項第5款固有明文。而鳳仁路路面最右側，即「
    機慢車優先道」字樣右側之白實線，為線寬15公分之路面邊
    線，有高雄市政府交通局109年6月8日高市交交工字第10939
    839400號函、109年7月30日高市交交工字第10942707900號
    函及所附工程派工單各1份在卷可參（見交易卷第53、97至1
    01頁），固堪認被告於案發前，確實有駛出路面邊線、行駛
    於路肩之違規行為。
  ⑵然被害人舒仲川之機車於案發前，是持續行駛在上開白實線
    左側之慢車道上，嗣因被告自路肩向左變換至慢車道，始導
    致被害人舒仲川欲向左超越被告機車，而向左傾倒至外快車
    道後遭曳引車輾壓死亡，有本院勘驗筆錄及附件1份附卷可
    考（見交易卷第67、71至77頁），則被告行駛於路肩之行為
    雖有違反上開規定，然倘其持續行駛於路肩、未向左變換車
    道，則行駛於慢車道之被害人舒仲川自不至於為了超越被告
    機車而傾倒，是尚難認為被告變換車道前，違規行駛於路肩
    之行為，與被害人舒仲川之死亡結果間具有相當因果關係，
    應僅屬行政違規，起訴書此部分所指尚有誤會，附此敘明。
  ㈢被害人舒仲川對其死亡結果之發生與有過失：
  ⒈按汽車超越同一車道之前車時應顯示左方向燈並至與前車左
    側保持半公尺以上之間隔超過，行至安全距離後，再顯示右
    方向燈駛入原行路線；汽車行駛時，駕駛人應注意車前狀況
    及兩車並行之間隔，並隨時採取必要之安全措施，道路交通
    安全規則第101條第1項第5款、第94條第3項前段分別定有明
    文。
  ⒉經查，案發現場鳳仁路慢車道寬度為2公尺，有道路交通事
    故現場圖1份在卷可參（見警卷第34頁），而被告自路肩向
    左變換至慢車道後，被害人舒仲川之機車原行駛在被告機車
    左後方，然其越來越接近右前方之被告機車，欲自被告機車
    左側超車，兩車距離相當接近，被害人舒仲川之機車於其前
    輪接近被告機車後輪時向左傾倒，有橋頭地檢署檢察官勘驗
    筆錄、本院勘驗筆錄及附件各1份附卷可佐（見偵卷第23至3
    5頁，交易卷第67、71至77頁），足認被害人舒仲川超越前
    方之被告機車時，並未與被告機車保持半公尺以上間隔，且
    未注意車前狀況及兩車並行之間隔，即貿然向左超越被告機
    車，致其於超車過程中因重心不穩而往左傾倒至外快車道，
    嗣遭曳引車輾壓而死亡，是被害人舒仲川對於其死亡結果之
    發生，亦有過失，然此僅為民事賠償過失相抵之問題，並無
    礙於被告前揭過失責任之成立。
  ㈣又本件車禍事故，經送財團法人成大研究發展基金會鑑定結
    果，亦認被告騎乘機車向左偏靠時，未警覺左後方行駛而至
    之被害人舒仲川機車，為肇事次因；被害人舒仲川騎乘機車
    未警覺前方被告機車動態，超越被告機車時，未保持50公分
    以上之左右安全間隔，為肇事主因；至於被告騎乘機車行駛
    於路肩部分，因鳳仁路慢車道路面不平整，且外快車道有許
    多大型車行駛，則機車行駛在路面相對平整之路肩上，反而
    相較行駛於慢車道上安全，因認其行駛於路肩並無過失，有
    該會110年5月19日成大研基建字第1100001077號函及鑑定報
    告書各1份在卷足參（見交易卷第185至189頁及鑑定卷），
    亦與本院上揭認定大致相同，是被告變換車道時，未讓直行
    車先行，亦未注意安全距離，顯有過失，且其過失行為與被
    害人舒仲川所受死亡結果間，具有相當因果關係。
  ㈤被告雖辯稱其是為了閃避前方要買早餐而停靠之不詳車號機
    車，才略為偏左行駛，且其當時已經快撞到該機車，因此來
    不及看後照鏡，直接偏左行駛；辯護人亦以：依被告變換車
    道當時情形，被告無法注意後方有無來車，上開鑑定報告亦
    未考量被告當時是否有足夠時間反應或閃避前方向右停靠之
    不詳車號機車，容有瑕疵，被告並無過失等語，為被告辯護
    。然查：
  ⒈被告於警詢時供稱：我當時車速約時速20至30公里（見警卷
    第11頁），復於本院審理時陳稱：我當時剛好紅燈起步，前
    面還有車，我的車速約時速20至30公里（見交易卷第326頁
    ）；再經上開鑑定報告分析行車紀錄器影像，指出案發前「
    被告機車落後在車陣中，成為車陣中最後一台車，加上與其
    左前方藍色雨衣騎士之相對位置，可以指稱被告機車的車速
    相對穩定」（見鑑定卷第79頁），足認被告於變換車道前之
    車速不快且平穩。
  ⒉經上開鑑定報告分析行車紀錄器影像後，可見同向行駛在被
    告前方、往右側早餐店停靠之不詳車號機車，在向右偏行之
    前就已經亮起車尾燈（見鑑定卷第151至157頁），衡以被告
    機車當時車速，在其向左變換車道以閃避上開不詳車號機車
    之際，應足以注意到行駛在其左後方慢車道上之被害人舒仲
    川機車，並預見其變換車道至慢車道之行為，將造成被害人
    舒仲川行車之風險，然被告仍未察看後照鏡或以其他方式注
    意到後方直行之被害人舒仲川機車，即驟然變換至慢車道，
    自有過失。是被告及辯護人上開辯解，均難採信。
二、論罪科刑：
  ㈠按行為後法律有變更者，適用行為時之法律。但行為後之法
    律有利於行為人者，適用最有利於行為人之法律，刑法第2
    條第1項定有明文。被告行為後，刑法第276條第1項過失致
    人於死罪於108年5月29日修正公布，於同年5月31日生效施
    行，修正前之法定刑為「2年以下有期徒刑、拘役或2千元以
    下罰金」，修正後之法定刑則為「5年以下有期徒刑、拘役
    或50萬元以下罰金」，經比較結果，新法提高有期徒刑及罰
    金刑之上限，並未較為有利，自應適用行為時即修正前之規
    定論處。
  ㈡按汽車駕駛人，無駕駛執照駕車，因而致人受傷或死亡，依
    法應負刑事責任者，加重其刑至二分之一，道路交通管理處
    罰條例第86條第1項定有明文。又此一規定乃就刑法第276條
    、第284條各罪犯罪類型變更之個別犯罪行為予以加重，而
    成另一獨立之罪名，屬刑法分則加重之性質（最高法院99年
    度台非字第198號判決意旨參照）。是核被告所為，係犯道
    路交通管理處罰條例第86條第1項、修正前刑法第276條第1
    項之無駕駛執照駕車過失致人於死罪，應依道路交通管理處
    罰條例第86條第1項規定加重其刑。起訴書認被告係犯修正
    前刑法第276條第1項之過失致死罪嫌，尚有未合，惟基本事
    實同一，本院自應予審理，並經本院於準備程序及審理時告
    知上開加重規定（見交易卷第61、242、306頁），無礙被告
    防禦權之行使，爰依刑事訴訟法第300條規定變更起訴法條
    。
  ㈢本院審酌被告無照騎乘機車，因變換車道時未讓直行車先行
    ，亦未注意安全距離之過失而肇事，致被害人舒仲川受有死
    亡之無可回復結果，且犯後否認犯行，在2次調解過程中，
    均因不認為自己有過失而無法與告訴人游燕君、舒詩瑾調解
    成立，亦未賠償上開告訴人所受損害，有本院刑事審查庭刑
    事案件移付調解簡要紀錄2份附卷可參（見109年度審交易字
    第76號卷第43頁，交易卷第235頁），是其犯罪所造成之法
    益侵害重大，且並未對其犯罪所生損害有所彌補；惟其前無
    犯罪紀錄，素行良好，有臺灣高等法院被告前案紀錄表1份
    附卷為憑（見交易字卷第333頁），兼衡被害人舒仲川就其
    死亡結果之發生，亦有超車不當、未注意車前狀況及兩車並
    行間隔之過失，而被告雖有貿然變換車道之過失，然考量其
    變換車道前之車速不快且平穩，已如上述，且其向左變換車
    道之幅度其實並不大，有橋頭地檢署檢察官勘驗筆錄、本院
    勘驗筆錄及附件各1份附卷可佐（見偵卷第23至35頁，交易
    卷第67、71至77頁），是本院認被害人舒仲川應為肇事主因
    ，被告僅為肇事次因；再衡以被告自陳國中夜校畢業之教育
    程度，案發時以檢驗油管臨時工為業，月薪約新臺幣2萬餘
    元，與太太、岳母及2名成年子女同住等一切情狀，量處如
    主文所示之刑。
據上論斷，應依刑事訴訟法第299條第1項前段、第300條，判決
如主文。
本案經檢察官陳俐吟提起公訴，檢察官陳登燦、廖姵涵到庭執行
職務。
中    華    民    國   110    年    11    月    29    日
                  刑事第五庭    法  官  黃逸寧
以上正本證明與原本無異。
如不服本判決應於收受送達後20日內向本院提出上訴書狀，並應
敘述具體理由；如未敘述上訴理由者，應於上訴期間屆滿後20日
內向本院補提理由書（均須按他造當事人之人數附繕本）「切勿
逕送上級法院」。
中    華    民    國   110    年    11    月    30    日
                                書記官  葉玉芬
附錄法條：
道路交通管理處罰條例第86條
汽車駕駛人，無駕駛執照駕車、酒醉駕車、吸食毒品或迷幻藥駕
車、行駛人行道或行經行人穿越道不依規定讓行人優先通行，因
而致人受傷或死亡，依法應負刑事責任者，加重其刑至二分之一
。
修正前刑法第276條第1項
因過失致人於死者，處2年以下有期徒刑、拘役或2千元以下罰金
。